臺灣高等法院高雄分院民事判決　　　　99年度勞上易字第18號
上訴人即附
帶被上訴人　優利企業有限公司
兼法定代理人王世霖
上二人共同
訴訟代理人　陳豐裕律師
複代理人　　黃奉彬律師
被上訴人即
附帶上訴人　劉金玉
訴訟代理人　紀錦隆律師
　　　　　　孫大昕律師
上列當事人間請求損害賠償事件，兩造對於民國99年6 月22日台
灣高雄地方法院98年度勞訴字第5 號第一審判決分別提起上訴、
附帶上訴並為訴之擴張，本院於100 年1 月5 日言詞辯論終結，
判決如下：
    主  文
原判決關於命上訴人連帶給付超過新台幣肆拾陸萬柒仟伍佰零玖
元本息部分，及該部分假執行之宣告，暨訴訟費用（除確定部分
外）之裁判均廢棄。
上開廢棄部分，被上訴人在第一審之訴及其假執行之聲請均駁回
。
其餘上訴（除確定部分外）駁回。
附帶上訴暨擴張之訴均駁回。
第一（除確定部分外）、二審訴訟費用由上訴人連帶負擔十分之
三，餘由被上訴人負擔。
    事 實 及 理 由
一、被上訴人起訴主張：伊自民國95年5 月25日起受僱於上訴人
    優利企業有限公司（下稱優利公司）擔任組裝員，負責操作
    沖床及鉚釘機器等作業。上訴人王世霖為優利公司之負責人
    ，依勞工安全衛生法（下稱勞安法）第5 條第1 項第1 款、
    機械器具安全防護標準相關規定，應注意勞工於廠內使用動
    力衝剪機械時，應設定安全護圍裝置，以防止機械、器具及
    設備等引起之危害，且並無不能注意之情事，竟疏未注意設
    置，致伊於95年7 月11日某時，在優利公司廠區內操作屬動
    力衝剪機械之沖床機器（下稱系爭機器）時，右手掌遭系爭
    機器壓傷（下稱系爭事故），致受有右手第1 至第5 指外傷
    性截肢之重傷害（下稱系爭傷害）。王世霖違反前揭保護他
    人之法律，致生損害於伊，應負賠償責任；優利公司就其負
    責人對於勞安業務之執行，違反法令致伊受有損害，應與王
    世霖負連帶賠償之責。又伊因系爭傷害受有勞動能力減少54
    % 之損害新台幣（下同）1,066,570 元，且身體飽受殘缺之
    苦，請求精神慰撫金800,000 元，合計為1,866,570 元（原
    審98年9 月28日言詞辯論筆錄）。爰依民法第184 條第1 、
    2 項及公司法第23條第2 項（對王世霖與優利公司連帶請求
    部分）、民法第487 條之1 第1 項（對優利公司請求部分）
    規定，聲明請求上訴人連帶給付被上訴人1,866,570 元及自
    起訴狀繕本送達翌日起至清償日止，按年息5%計算之利息，
    並願供擔保請准宣告假執行。上訴人上訴本院後，被上訴人
    擴張其所請求勞動能力減少之金額為1,566,570元。
二、上訴人則以：被上訴人係因自己之疏忽，於作業過程中將手
    伸入系爭機器，致受有系爭傷害，王世霖縱未依法設置安全
    護圍，與被上訴人遭受系爭傷害間，並無因果關係存在；又
    縱認伊等應負損害賠償責任，被上訴人亦與有過失，自應過
    失相抵；復者，被上訴人請求之精神慰撫金金額係屬過高；
    末以，優利公司就系爭事故已給付被上訴人工資補償135,06
    8 元、勞工保險（下稱勞保）職業傷病殘廢給付差額16,500
    元、慰問金20,000元，另王世霖於刑案審理中已給付部分和
    解金100,000 元予被上訴人，被上訴人並已請領勞保職業傷
    病殘廢給付357,522 元及台灣人壽保險股份有限公司（下稱
    台灣人壽公司）之團體保險理賠金350,000 元，而上開金額
    均為依法應予抵充之給付，均應自本件請求金額中扣除等語
    ，資為抗辯。
三、原審經審理後，判命上訴人應連帶給付被上訴人925,031元
    【（勞動能力減少之損失1,066,570 元+ 精神慰撫金500,00
    0 元）×70%-工資補償135,068 元- 勞保職業傷病殘廢給付
    差額16,500元- 慰問金20,000元=925,031元】及自97年12月
    6 日起至清償日止，按年息5%計算之利息，並駁回被上訴人
    其餘之訴。兩造均不服，上訴人提起上訴，被上訴人亦提起
    附帶上訴並為訴之擴張。上訴人於本院上訴聲明：(一)原判決
    關於不利於上訴人部分廢棄；(二)上開廢棄部分，被上訴人在
    第一審之訴及假執行之聲請均駁回；(三)第一、二審訴訟費用
    由被上訴人負擔。附帶上訴答辯聲明：(一)附帶上訴及擴張之
    訴均駁回；(二)附帶上訴費用由上訴人負擔。被上訴人則於本
    院答辯聲明：(一)上訴駁回；(二)第二審訴訟費用由上訴人負擔
    。附帶上訴聲明：(一)原判決關於駁回附帶上訴人關於後開第
    二項請求部分廢棄；(二)上開廢棄部分，附帶被上訴人應再連
    帶給付附帶上訴人560,000 元，及自97年12月6 日起至清償
    日止，按年息5%計算之利息；(三)原審及附帶上訴訴訟費用由
    附帶被上訴人連帶負擔。【至原審判決駁回被上訴人關於38
    1,539 元（1,866,570-925,031-560,000=381,539 ）本息部
    分之請求，未據被上訴人上訴或附帶上訴，已告確定】。
四、兩造不爭執事項：
  (一)被上訴人自95年5 月25日起，受僱於上訴人優利公司擔任組
    裝員，操作沖床及鉚釘機器等作業，每月薪資為17,000元。
  (二)上訴人王世霖為優利公司之負責人。
  (三)被上訴人於95年7 月11日，在優利公司廠區內操作系爭機器
    時，發生系爭事故，而受有系爭傷害。
  (四)王世霖經台灣高雄地方法院檢察署檢察官認違反勞安法第5
    條第2 項規定，致發生系爭事故，涉犯業務過失重傷害罪，
    以96年度偵字第10559 號提起公訴（下稱系爭刑案）；嗣被
    上訴人於原法院刑事庭審理中撤回告訴，經原法院刑事庭判
    決不受理確定在案。
  (五)被上訴人因系爭事故已請領勞保職業傷病殘廢給付357,522
    元及台灣人壽公司保險理賠金350,000 元。被上訴人之勞保
    職業災害保險費、台灣人壽公司保險費均係由上訴人優利公
    司繳納。
  (六)兩造於96年4 月20日達成協議，由優利公司就系爭事故給與
    被上訴人工資補償135,068 元、勞保職業傷病殘廢給付差額
    16,500元及慰問金20,000元；優利公司已如數給付。王世霖
    另於系爭刑案審理中給付部分和解金100,000 元予被上訴人
    。被上訴人受領之工資補償135,068 元、勞保職業傷病殘廢
    給付差額16,500元及慰問金20,000元應於被上訴人所得請求
    賠償之金額內扣除。
  (七)系爭機器為動力衝剪機器，並未設置安全護圍等安全設備。
  (八)被上訴人因系爭事故致勞動能力減少之損害金額為1,566,57
    0 元。
五、兩造爭點為：
  (一)上訴人王世霖未於系爭機器設置安全護圍等安全設備，與被
    上訴人遭受系爭傷害有無因果關係？是否構成違反保護他人
    法律之侵權行為？上訴人優利公司是否應與其負連帶賠償責
    任？
  (二)被上訴人就系爭事故之發生是否與有過失？如有，過失比例
    為何？
  (三)上訴人如須負連帶賠償責任，其等應賠償被上訴人之精神慰
    撫金金額為何？被上訴人已受領之勞工保險殘廢給付357,52
    2 元、台灣人壽公司保險理賠金350,000 元、王世霖於系爭
    刑案審理中給付之部分和解金100,000 元是否應予扣除？
六、上訴人王世霖未於系爭機器設置安全護圍等安全設備，與被
    上訴人遭受系爭傷害有無因果關係？是否構成違反保護他人
    法律之侵權行為？上訴人優利公司是否應與其負連帶賠償責
    任？
  (一)按違反保護他人之法律，致生損害於他人者，負賠償責任，
    民法第184 條第2 項定有明文。次按本法所稱雇主，謂事業
    主或事業之經營負責人；雇主對防止機械、器具、設備等引
    起之危害應有符合標準之必要安全衛生設備，此為勞安法第
    2 條第2 項、第5 條第1 項第1 款所明定。又雇主設置動力
    衝剪機械，應符合中央主管機關所定之防護標準，同法施行
    細則第7 條第1 款亦有明文。再者，行政院勞工委員會依勞
    安法暨施行細則前揭規定訂定之「機械器具防護標準」（本
    件適用93年7 月30日修正發布之該標準），其內第9 條第1
    項前段、第11條第1 款分別明定「衝剪機械應設安全護圍等
    設備，其性能以不使勞工身體之一部介入滑塊或刃物動作範
    圍之危險界限為度」、「安全護圍等之性能，應能使勞工之
    手指不致通過該護圍或自外側觸及危險界限者」。是此，堪
    認上開勞安法令係為防止職業災害之發生，並保障勞工安全
    ，自屬保護他人之法律。
  (二)經查，上訴人王世霖為上訴人優利公司之負責人；又系爭機
    器為動力衝剪機器，並未設置安全護圍等安全設備各節，為
    兩造所不爭。而系爭機器既為動力衝剪機器，王世霖依前揭
    勞安法令，即負有設置安全護圍等安全設備，以防止勞工之
    手指通過該護圍或自外側觸及危險界限，惟其並未設置安全
    護圍，則其違反保護他人之法律，至為明確。又被上訴人因
    王世霖未設置安全護圍，於右手掌不慎逾越危險界限時，未
    能受安全護圍之擋阻，致遭系爭機器壓傷右手掌第1 至第5
    指，則王世霖未依法設置安全護圍與被上訴人遭受系爭傷害
    ，具有相當因果關係，亦甚顯然。揆諸前揭說明，王世霖未
    於系爭機器設置安全護圍，且因而導致被上訴人遭受系爭傷
    害，則其即已構成違反保護他人法律之侵權行為，而應對被
    上訴人負損害賠償責任。又王世霖對優利公司勞安業務之執
    行，違反前揭法令致被上訴人受有損害，依公司法第23條第
    2 項規定，優利公司對被上訴人自應與王世霖負連帶賠償責
    任。
  (三)據上，王世霖未於系爭機器設置安全護圍，與被上訴人遭受
    系爭傷害有相當因果關係，其對被上訴人構成違反保護他人
    法律之侵權行為；優利公司就其負責人王世霖執行勞安業務
    ，違反法令致被上訴人受有損害，應與王世霖負連帶賠償責
    任。
七、被上訴人就系爭事故之發生是否與有過失？如有，過失比例
    為何？
  (一)上訴人主張被上訴人就系爭事故之發生亦與有過失，為被上
    訴人所否認。經查，被上訴人於原審自承：事發當時伊是要
    將鐵片放入沖床機器（即系爭機器）裡面，正常情形是不用
    將手放入系爭機器內；伊將鐵片放入打洞位置，加上頭暈暈
    的，才會將手放到打洞機器的底下，機器打下來時，將手壓
    斷了等語（見原審卷第214 頁）。由是，足見系爭機器之操
    作本毋需操作者將手部置入其內，被上訴人於事發時疏未注
    意遵循正當操作方法，擅將右手掌伸入系爭機器打洞裝置之
    下方，始肇致系爭事故，是其就系爭事故之發生亦與有過失
    ，堪可認定。
  (二)雖被上訴人另稱：事發當天優利公司隔壁工廠飄來怪味，導
    致伊吸入頭暈、右手伸入系爭機器內，上訴人僅撤離2 樓員
    工，卻未就伊工作所在之1 樓撤離，此部分應係上訴人之過
    失等語（見原審卷第213 頁）。惟經原審就被上訴人感到頭
    暈至系爭事故發生經過多少時間乙節詢問被上訴人，據其答
    稱：「我忘記了」；而被上訴人復未能舉證證明其確係因吸
    入異味氣體、頭暈而誤將右手伸入系爭機器內，是已難認被
    上訴人係受異味氣體影響而無法控制其右手之操作。又經原
    審詢問被上訴人事發當時其旁有無主管，據其答稱：「沒有
    」乙語（以上均見原審卷第203 頁），職是，亦無從認上訴
    人於事發時有監督、限制被上訴人不得暫停工作之情事。基
    上，被上訴人所稱其因吸入異味氣體而頭暈、右手失控，已
    難認屬實；而上訴人亦無於被上訴人已出現頭暈、右手失控
    之情形下仍強令其繼續工作。從而，被上訴人以前揭情詞辯
    稱其並無過失云云，殊無可採。
  (三)本院審酌系爭機器具安全上之高風險性，王世霖未依法設置
    安全護圍，致被上訴人右手誤入系爭機器時，未能適時獲得
    防護、擋阻，及被上訴人亦未確實遵守系爭機器之正當操作
    方法，而自陷於遭危險器械壓軋之境況等情狀，認王世霖應
    負擔70 %之過失責任，被上訴人應負擔30% 之過失責任。
八、上訴人應連帶賠償被上訴人之精神慰撫金金額為何？被上訴
    人已受領之勞保職業傷病殘廢給付357,522 元、台灣人壽公
    司保險理賠金350,000 元、王世霖於系爭刑案審理中給付之
    部分和解金100,000 元是否應予扣除？
  (一)按慰撫金之核給需斟酌雙方身分、資力與加害程度，以定其
    相當之數額，最高法院51年台上字第223 號判例意旨可資參
    照。本院斟酌被上訴人遭受右手掌手指全數截肢之職業災害
    ，精神上痛苦非淺，及被上訴人係國中畢業，名下無任何財
    產，王世霖係五專畢業，95年度有薪資所得約530,000 元、
    96年度有薪資所得約510,000 元，又優利公司係資本總額達
    20,000,000元之營利法人，營業項目含金屬建築結構及組件
    製造業、鋁銅製品製造業等，此經兩造陳明在卷，並有公司
    變更登記資料在卷可參（原審卷第45、52-53 、47頁）等一
    切情狀，認被上訴人請求上訴人賠償精神慰撫金，於500,00
    0 元之範圍內為適當，逾此金額之請求，即非有據。
  (二)上訴人主張被上訴人之勞保職業災害保險費均係伊所繳納，
    依勞動基準法（下稱勞基法）第59條、勞基法施行細則第34
    條規定，被上訴人所領取之勞保職業傷病殘廢給付357,522
    元應於本件請求賠償之金額中扣除。按雇主依前條規定給付
    之補償金額，得抵充就同一事故所生損害之賠償金額，勞基
    法第60條定有明文。又勞工因職業災害而致殘廢時，雇主應
    給予殘廢補償；但如同一事故，依勞保條例或其他法令規定
    ，已由雇主支付費用補償者，雇主得予抵充之，此為同法第
    59條所明定。申言之，勞工就同一事故如已由雇主依勞保條
    例或其他法令規定支付費用補償，雇主於受勞工損害賠償之
    請求時，得就勞工因其支付費用而獲取之勞保或其他依法令
    之給付，抵充其應賠償之金額。查，被上訴人因系爭事故已
    請領勞保職業傷病殘廢給付357,522 元，且被上訴人之勞保
    職業災害保險費全數係由上訴人繳納各節，為兩造所不爭。
    揆諸前揭說明，被上訴人所領取之勞保職業傷病殘廢給付35
    7,522 元，即屬因雇主依勞保條例支付費用所獲之補償，自
    應於其本件就同一事故請求上訴人賠償之金額中予以抵充。
  (三)上訴人主張伊負擔費用為被上訴人向台灣人壽公司投保團體
    保險，被上訴人向台灣人壽公司領取之保險理賠金350,000
    元，應自被上訴人本件請求之金額中扣除。查，被上訴人並
    不否認上訴人負擔保險費為其向台灣人壽公司投保團體保險
    之事實。而雇主負擔費用之其他商業保險給付，固非依法令
    規定之補償，惟雇主既係為分擔其職災給付之風險而為之投
    保，以勞基法第59條職業災害補償制度設計之理念在分散風
    險，而不在追究責任，與保險制度係將個人損失直接分散給
    同一保險人投保之其他要保人，間接分散給廣大之社會成員
    之制度不謀而合，是以雇主為勞工投保商業保險，確保其賠
    償資力，並以保障勞工獲得相當程度之賠償或補償為目的，
    應可由雇主主張類推適用該條規定予以抵充，始得謂與立法
    目的相合。故此，被上訴人所受領之台灣人壽公司保險理賠
    金350,000 元，應得類推適用勞基法第59條規定，自本件其
    請求賠償之金額中抵充之，始符公允。
  (四)按損害賠償，除法律另有規定或契約另有訂定外，應以填補
    債權人所受損害及所失利益為限，此為民法216 條第1 項所
    明定。查，上訴人王世霖於系爭刑案審理中已給付部分和解
    金100,000 元予被上訴人，為兩造所不爭。準此，被上訴人
    因系爭事故所受損害，就該100,000 元部分已受填補，則上
    訴人主張該100,000 元應自被上訴人本件請求之金額中抵充
    之，亦屬有據。
九、綜合前述，被上訴人就系爭事故得請求上訴人賠償之精神慰
    撫金金額以500,000元為適當；又被上訴人因系爭事故致勞
    動能力減少之損害金額為1,566,570 元，為兩造所不爭。是
    以，被上訴人因系爭事故所受損害合計為2,066,570 元（50
    0,000+1,566,570=2,06,6570 ）。而被上訴人就系爭事故與
    有30% 之過失，已如前述，則被上訴人得請求上訴人賠償之
    金額應依上開過失比例減為1,446,599 元【2,066,570 ×（
    1-30% ）=1,446,599】。又被上訴人已領取之勞保職業傷病
    殘廢給付357,522 元、台灣人壽保險理賠金350,000 元及上
    訴人王世霖於刑案審理中已給付之部分和解金100,000 元，
    均應自被上訴人本件請求之金額中抵充之，亦敘如前。另被
    上訴人受領之工資補償135,068 元、勞保職業傷病殘廢給付
    差額16,500元及慰問金20,000元，應於被上訴人所得請求賠
    償之金額內扣除，亦為兩造所不爭。依此計算，被上訴人本
    件得請求上訴人給付之金額為467,509 元（1,446,599-357,
    522-350,000-100,000-135,068-16,500-20,000=467,509 ）
    。從而，被上訴人本於民法第184 條第2 項、公司法第23條
    規定，請求上訴人連帶給付1,485,031 元（1,866,570-381,
    539=1,485,031 ），及自起訴狀繕本送達翌日即97年12月6
    日起至清償日止，按週年利率5%計算之利息，於467,509 元
    及自97年12月6 日起算之法定遲延利息部分，為有理由，應
    予准許。逾此所為請求，為無理由，應予駁回。原審就上開
    應予駁回部分，判命上訴人連帶給付被上訴人457,522 元（
    925,031-467,509=457,522 ）本息，容有未洽，上訴意旨就
    此部分指摘原判決不當，求予廢棄改判，為有理由。至於上
    開應准許部分，原審判命上訴人給付，並無違誤，上訴意旨
    就此部分仍執陳詞指摘原判決不當，求予廢棄，為無理由，
    應駁回其上訴。另原審判決被上訴人敗訴部分，並無不當，
    被上訴人附帶上訴並為訴之擴張而請求上訴人再連帶給付56
    0,000 元，係無理由，應予駁回。至被上訴人併依民法第18
    4 條第1 項、第487 條之1 第1 項規定對上訴人所為請求，
    因本院已依民法第184 條第2 項、公司法第23條規定判決被
    上訴人勝訴，且其敗訴部分係因過失相抵及抵充，與請求權
    依據無涉，故本院就被上訴人依前揭規定所為請求，即毋庸
    再予審究。
十、兩造其餘攻擊防禦方法，無礙本件勝負之判斷，爰不一一論
    敘，附此敘明。
十一、據上論結，本件上訴為一部有理由、一部無理由，附帶上
      訴及擴張之訴均為無理由，依民事訴訟法第450 條、第
      449 條第1 項、第79條、第85條第2項，判決如主文。
中    華    民    國   100    年    1     月    19    日
                            勞工法庭
                                審判長法官  張國彬
                                法      官  吳登輝
                                法      官  甯  馨
以上正本證明與原本無異。
本件不得上訴。
中    華    民    國   100    年    1     月    19    日
                                書  記  官  施耀程